ACORDAO-COMPLETO-2534556

ACÓRDÃO 2192/2022 ATA 14/2022 - SEGUNDA CÂMARA

VISTOS, relatados e discutidos estes autos referentes à Tomada de Contas Especial instaurada contra o Sr. Manoel Fernandes Moreira Filho, ex-Prefeito, motivada pela impugnação da prestação de contas no Convênio 402/2009, celebrado entre a Prefeitura Municipal de Uruoca/CE e o Ministério da Saúde, cujo objetivo foi dar apoio técnico e financeiro para aquisição de medicamentos destinados a unidade de saúde. 
ACORDAM os Ministros do Tribunal de Contas da União, reunidos em sessão da 2ª Câmara, ante as razões expostas pelo Relator, em:
9.1. com fundamento no art. 3º, § 2º, da Resolução/TCU 178/2005, com a redação dada pela Resolução/TCU 235/2010, rever de ofício o Acórdão 818/2019-TCU-Segunda Câmara, a fim de tornar insubsistente, para a responsável Adriana de Lima Fernandes do Vale (XXX.165.603-XX) , a sanção consignada em seu subitem 9.3, em razão de seu falecimento antes do trânsito em julgado da referida deliberação.

Tomada de Contas Especial em quem houve falecimento do responsável ocorrido antes do trânsito em julgado do decisum condenatório, sendo necessário rever de ofício o Acórdão proferido.

Segunda Câmara

Município de Uruoca/CE.

3. Responsáveis: Adriana de Lima Fernandes do Vale (XXX.165.603-XX, falecida), Call Med Comércio de Medicamentos e Representação Ltda. (05.106.015/0001-52), Cariri Medicamentos Ltda. (73.206.914/0001-87) e Manoel Fernandes Moreira Filho (XXX.795.483-XX).

13.1. Ministros presentes: Aroldo Cedraz (na Presidência) e Antonio Anastasia.
13.2. Ministro-Substituto convocado: Marcos Bemquerer Costa (Relator).
13.3. Ministro-Substituto presente: André Luís de Carvalho.

MARCOS BEMQUERER

Trata-se da Tomada de Contas Especial instaurada pelo Fundo Nacional de Saúde - FNS, em desfavor do Sr. Manoel Fernandes Moreira Filho, ex-Prefeito, motivada pela impugnação da prestação de contas do Convênio 402/2009, celebrado entre a Prefeitura Municipal de Uruoca/CE e o Ministério da Saúde, cujo objetivo era dar apoio técnico e financeiro para aquisição de medicamentos destinados a unidade de saúde.
2.	Na sessão de 12/2/2019, a 2ª Câmara deste Tribunal proferiu o Acórdão 818/2019 (peça 38) , por meio do qual julgou irregulares as contas dos responsáveis e condenou-os ao pagamento dos respectivos débitos, além de lhes aplicar, de forma individual, a multa prevista nos arts. 19, caput, e 57 da Lei  8.443/1992, in verbis:
"9.1. com fundamento nos arts. 1º, inciso I, 16, inciso III, alínea c, 19, caput, e 23, inciso III, da Lei 8.443/1992, julgar irregulares as contas do Sr. Manoel Fernandes Moreira Filho e da Sra. Adriana de Lima Fernandes do Vale, bem como das empresas Call Med Comércio de Medicamentos e Representação Ltda. e Cariri Medicamentos Ltda.;
9.2. condenar, de forma solidária, os responsáveis adiante especificados ao pagamento das quantias abaixo discriminadas, com a fixação do prazo de 15 (quinze) dias, a contar da notificação deste Acórdão, para que comprovem, perante o Tribunal (art. 214, inciso III, alínea a, do Regimento Interno/TCU) , o recolhimento das dívidas ao Fundo Nacional de Saúde - FNS, atualizadas monetariamente e acrescidas dos juros de mora, calculados a partir das datas abaixo mencionadas, até a data do efetivo recolhimento, na forma prevista na legislação em vigor:
9.2.1. Sr. Manoel Fernandes Moreira Filho, Sra. Adriana de Lima Fernandes do Vale e empresa Call Med Comércio de Medicamentos e Representação Ltda.: 
	Valor Original (R$) 
	Data de Ocorrência

	69.073,30
	29/12/2010

	100.948,83
	29/12/2010

9.2.2. Sr. Manoel Fernandes Moreira Filho, Sra. Adriana de Lima Fernandes do Vale e empresa Cariri Medicamentos Ltda.:
	Valor Original (R$) 
	Data de Ocorrência

	13.662,44
	1º/01/2011

	1.914,74
	1º/01/2011

9.3. aplicar, de forma individual aos responsáveis abaixo listados, a multa prevista nos arts. 19, caput, e 57 da Lei 8.443/1992, nos valores a seguir especificados, fixando-lhes o prazo de 15 (quinze) dias, a contar da notificação, para que comprovem, perante o Tribunal (art. 214, inciso III, alínea a, do Regimento Interno/TCU) , o recolhimento das dívidas ao Tesouro Nacional, atualizadas monetariamente desde a data do presente Acórdão até a do efetivo recolhimento, se forem pagas após o vencimento, na forma da legislação em vigor:
	Responsáveis
	Valor em R$

	Manoel Fernandes Moreira Filho
	30.000,00

	Adriana de Lima Fernandes do Vale
	30.000,00

	Call Med Comércio de Medicamentos e Representação Ltda.
	27.000,00

	Cariri Medicamentos Ltda.
	3.000,00

9.4. autorizar, caso requerido, nos termos do art. 26 da Lei 8.443/1992, o parcelamento das dívidas em até 36 (trinta e seis) parcelas mensais e sucessivas, sobre as quais incidirão os correspondentes acréscimos legais (débito: atualização monetária e juros de mora; multa: atualização monetária) , esclarecendo aos responsáveis que a falta de pagamento de qualquer parcela importará no vencimento antecipado do saldo devedor, sem prejuízo das demais medidas legais;
9.5. autorizar, desde logo, a cobrança judicial das dívidas a que se referem os subitens anteriores, caso não atendidas as notificações, nos termos do art. 28, inciso II, da Lei 8.443/1992;
9.6. remeter cópia deste Acórdão à Procuradoria da República no Estado do Ceará, com fundamento no art. 16, § 3º, da Lei 8.443/1992 c/c o § 7º do art. 209 do Regimento Interno/TCU."
3.	Por meio do Acórdão 3381/2020-TCU-Segunda Câmara, foram apreciados os recursos de reconsideração interpostos pela empresa Call Med Comércio de Medicamentos e Representação Ltda. e pelo Sr. Manoel Fernandes Moreira Filho, os quais foram conhecidos e improvidos (peça 118) . Outrossim, mediante os Acórdãos 7170/2020 e 11351/2020, ambos da 2ª Câmara, os Embargos de Declaração opostos por Manoel Fernandes Moreira Filho foram conhecidos e rejeitados (peças 142 e 163) .
4.	Enquanto cuidava da notificação dos responsáveis, a Secretaria de Gestão de Processos - Seproc, em 30/11/2020, recebeu a notícia do passamento da Sra. Adriana de Lima Fernandes do Vale, tendo verificado, consoante a Certidão de Óbito acostada aos autos, que o falecimento ocorreu no dia 15/07/2020 (peça 188, p. 2) .
5.	Por conseguinte, a Unidade Técnica, considerando que o falecimento da responsável ocorreu antes do trânsito em julgado do Acórdão 818/2019-TCU-Segunda Câmara, propõe rever, de ofício, a indigitada deliberação, conforme disposto no § 2º do art. 3º da Resolução/TCU 178/2005, com a finalidade de excluir para a responsável a sanção consignada em seu item 9.3 (aplicação de multa) , tendo em vista o caráter personalíssimo da sanção (peças 192 e 202) .
6. 		O Ministério Público junto ao TCU, em parecer da lavra do Procurador Júlio Marcelo de Oliveira (peça 203) , manifesta-se de acordo com o encaminhamento proposto pela Seproc.
É o Relatório.

não há.

Procurador Júlio Marcelo de Oliveira.

TOMADA DE CONTAS ESPECIAL. REVISÃO DE OFÍCIO DE ACÓRDÃO CONDENATÓRIO QUE APLICOU MULTA A RESPONSÁVEL FALECIDA ANTES DO TRÂNSITO EM JULGADO DA DELIBERAÇÃO. AFASTAMENTO DA MULTA.

TOMADA DE CONTAS ESPECIAL (TCE)

Secretaria de Gestão de Processos - Seproc.

Trago à apreciação deste Colegiado a proposta de revisão de ofício do Acórdão 818/2019-TCU-Segunda Câmara, formulada pela Secretaria de Gestão de Processos - Seproc, a fim de tornar insubsistente multa, no valor de R$ 30.000,00, aplicada à Sra. Adriana de Lima Fernandes do Vale, com base no art. 57 da Lei 8.443/1992, haja vista o falecimento dessa responsável antes do trânsito em julgado da aludida deliberação condenatória.   
2.	Rememoro que o Fundo Nacional de Saúde - FNS instaurou Tomada de Contas Especial contra o Sr. Manoel Fernandes Moreira Filho, ex-Prefeito, motivada pela impugnação da prestação de contas do Convênio 402/2009, celebrado entre a Prefeitura Municipal de Uruoca/CE e o Ministério da Saúde, cujo objetivo foi dar apoio técnico e financeiro para aquisição de medicamentos destinados a unidade de saúde. 
3.	No âmbito deste Tribunal, a análise de mérito foi realizada pela então Secretaria de Controle Externo do Estado de Goiás - Secex/GO (peça 34 a 36) , que considerou as alegações apresentadas pelos responsáveis incapazes de demonstrar integralmente a regular aplicação dos recursos públicos, devendo, contudo, ser parcialmente acolhidas no tocante ao afastamento de duas parcelas de débito nos valores de R$ 1.040,00 e R$ 208,32, conforme apontado no Relatório e no Voto que embasaram o Acórdão 818/2019-TCU-Segunda Câmara (peças 39 e 40) .
4.	Na sessão de 12/02/2019, esta Câmara decidiu, no que interessa ao feito, em síntese:
	a) julgar irregulares as contas da Sra. Adriana de Lima Fernandes do Vale;
	b) condená-la ao pagamento de dívida referente às parcelas de débito que não foram afastadas, em solidariedade com outros responsáveis;
	c) aplicar-lhe a multa prevista no art. 57 da Lei 8.443/1992, no valor de R$ 30.000,00.
5.	Por meio do Acórdão 3381/2020-TCU-Segunda Câmara (peça 118) , os recursos de reconsideração interpostos por Call Med Comércio de Medicamentos e Representação Ltda. e Manoel Fernandes Moreira Filho contra o Acórdão 818/2019-TCU-Segunda Câmara tiveram seu provimento negado.
6.	Por intermédio do Acórdão 11351/2020-TCU-Segunda Câmara, proferido em 13/10/2020, foram conhecidos e rejeitados os embargos de declaração opostos por Manoel Fernandes Moreira Filho em face do Acórdão 7170/2020-TCU-Segunda Câmara, que examinou embargos de declaração também opostos pelo mencionado responsável ao Acórdão 3381/2020-TCU-Segunda Câmara.
7.	A primeira tentativa de notificação da Sra. Adriana de Lima Fernandes do Vale do teor do Acórdão 818/2019-TCU-Segunda Câmara falhou, tendo sido registrado aviso pelos Correios que a destinatária estava ausente (peça 61) .
8.	Ocorre que sobreveio aos autos Certidão de Óbito da Sra. Adriana de Lima Fernandes do Vale, atestando que a responsável sofreu decesso em 15/07/2020 (peça 188, p. 2) . 
9.	Percebe-se que o falecimento da responsável (em 15/07/2020) ocorreu após o julgamento de mérito desta TCE (em 12/02/2019) , mas antes da última deliberação proferida nestes autos (Acórdão 11351/2020-TCU-Segunda Câmara) , ocorrida em 13/10/2020, ou seja, antes do trânsito em julgado da decisão condenatória.
10.	A jurisprudência do TCU sufragou a tese de que a morte do responsável antes do trânsito em julgado administrativo extingue a punibilidade, cabendo a revisão de ofício da decisão para excluir a penalidade aplicada. Essa linha de exegese orientou a elaboração da Resolução/TCU 235/2010, que incluiu o § 2º ao art. 3º da Resolução/TCU 178/2005, com a seguinte redação:
"Art. 3º Vencido o prazo fixado sem a comprovação do recolhimento da dívida ou a interposição de recurso com efeito suspensivo, sempre que o acórdão condenatório autorizar a cobrança judicial, a unidade técnico-executiva competente providenciará, em 30 dias:
 (...) 
§ 2º O Tribunal, mediante proposta do relator, da unidade técnica ou do Ministério Público, poderá rever, de ofício, o acórdão em que houver sido aplicada multa a gestor que tenha falecido antes do trânsito em julgado da deliberação."
11.	Nesse contexto, acolho a proposta oferecida pela Seproc de considerar extinta a punibilidade da responsável falecida antes do trânsito em julgado administrativo, cabendo rever de ofício o decisum condenatório, de modo a excluir a multa aplicada à Sra. Adriana de Lima Fernandes do Vale.
	Ante o exposto, voto por que seja aprovada a deliberação que ora submeto a este Colegiado.
T.C.U., Sala das Sessões, em 10 de maio de 2022.
MARCOS BEMQUERER COSTA
Relator